臺灣高等法院刑事判決　　　　　　　　　　　　　九十一年度上訴字第三０八五號
　　上　訴　人　臺灣桃園地方法院檢
　　被　　　告　乙○○
　　指定辯護人　本院公設辯護人
右上訴人因被告違反毒品危害防制條例案件，不服臺灣桃園地方法院九十年度訴字第
一一０六號，中華民國九十一年七月十日第一審判決（起訴案號：臺灣桃園地方法院
檢察署九十年度偵字第七八一四號）提起上訴，本院判決如左：
    主  文
上訴駁回。
    理  由
一、公訴意旨略以：被告乙○○明知海洛因及安非他命係屬毒品危害防制條例所規定
    之毒品，竟意圖販賣第一級毒品海洛因及第二級毒品安非他命以圖利，於民國九
    十年三月間起，向「鄭昭明」（檢察官另行偵辦）之男子購買海洛因及安非他命
    ，並置於桃園縣八德市○○路○段七六０號之住處，嗣於九十年五月十一日十八
    時許，在上址為警當場查獲，並扣得第一級毒品海洛因十一‧九公克（包裝重一
    ‧八五公克）、第二級毒品安非他命淨重五八‧四七公克（起訴書誤載為五七‧
    八二公克）、分裝袋六十五個、磅秤一個、吸食器一組、行動電話二支等物，因
    認被告涉有毒品危害防制條例第五條第一項、第二項之意圖販賣而持有第一級、
    第二級毒品罪嫌。
二、按犯罪事實應依證據認定之，無證據不得推定其犯罪事實，刑事訴訟法第一百五
    十四條定有明文。又事實之認定，應憑證據，如未能發現相當證據，或證據不足
    以證明，自不能以推測或擬制之方法，為裁判之基礎（最高法院四十年台上字第
    八六號判例參照）；且認定犯罪事實所憑之證據，雖不以直接證據為限，間接證
    據亦包括在內，然而無論直接證據或間接證據，其為訴訟上之證明，須於通常一
    般之人均不致有所懷疑，而得確信其為真實之程度者，始得據為有罪之認定，倘
    其證明尚未達到此一程度，而有合理之懷疑存在，無從使事實審法院得有罪之確
    信時，即應由法院諭知被告無罪之判決（最高法院七十六年台上字第四九八六號
    判例參照）。又被告之自白，雖為證據之一種，但依刑事訴訟法第一百五十六條
    第一項規定，被告之自白，須非出於強暴、脅迫、利誘、詐欺、違法羈押或其他
    不正之方法，且與事實相符者，始得為證據。而依同條第二項規定，被告之自白
    ，不得作為有罪判決之唯一證據，仍應調查其他必要之證據，以察其是否與事實
    相符。立法目的乃欲以補強證據擔保自白之真實性，亦即以補強證據之存在，藉
    之限制自白在證據上之價值，防止偏重自白，發生誤判之危險。
三、公訴人認被告涉有意圖販賣而持有第一級毒品海洛因、第二級毒品安非他命之犯
    行，無非係以被告於警訊中之自白、被告持有扣案之毒品海洛因淨重（十一‧九
    公克）、安非他命（淨重五八‧四七公克，起訴書誤載為五七‧八二公克）、分
    裝袋六十五個、磅秤一台、行動電話二支等物，而扣案之毒品數量非屬微少等為
    據。被告於原審堅決否認有意圖販賣而持有前述海洛因及安非他命之犯行，辯稱
    ：前述扣案之海洛因及安非他命品係伊欲自行施用的，扣案之分裝袋及磅秤係伊
    因怕吃過量，要回家自己秤分成一包一包等語。經查：
    (一)被告雖曾於警訊中供稱：伊有販賣安非他命，一公克裝一小包販賣新台幣（下
      同）一千元，約於九十年三月起開始販賣安非他命給不特定人士，至今尚未販
      賣給任何人所以沒有獲利，因為伊都先請他們吸食，伊還沒有販賣出去等語（
      見偵卷第六頁正、背面）。然於檢察官偵查、原審訊問時均供稱：伊並未曾販
      賣或有販賣安非他命之意圖，伊於警訊中亦僅說只有自己吸用等語，是其前後
      供述既有不一，警訊中之自白已有瑕庛可指。況被告之警訊筆錄上雖有前述記
      載，惟查其於警訊時所錄製之錄音帶，亦因桃園縣警察局桃園分局檢附於被告
      另一槍砲彈藥刀械管制條例案卷內，嗣該案經臺灣桃園地方法院檢察署檢察官
      不起訴處分確定，該錄音帶業經該署依法銷毀乙節（有桃園縣警察局桃園分局
      九十年八月六日桃警分刑字第四八六五六函、臺灣桃園地方法院檢察署九十年
      九月二十四日甲○守孝字第七八二一號函，附於原審卷第三十六、五十頁可稽
      ），已無從查明前述警訊筆錄之記載是否確與被告所供相符，被告於警訊中之
      自白既有前述瑕疵，自難逕以之為認定被告犯罪之基礎。
    (二)被告為警查獲時，雖持有第一級毒品海洛因（淨重十一‧九公克）、第二級毒
      品安非他命（淨重五七‧八二公克）、分裝袋六十五個、磅秤一台、行動電話
      二支等物，惟按「販賣」與「施用」毒品二種犯罪態樣，其所侵害社會法益之
      輕重有別，事涉罪名與刑罰甚鉅，於認定被告有無販賣或意圖販賣而持有海洛
      因、安非他命之罪嫌時，尤須審慎為之，應採嚴格證明原則。查：
      1.被告於九十年五月十一日十八時許，雖經警查獲前述扣案物品，惟被告此次
        遭查獲，亦因施用第一級毒品海洛因與第二級毒品安非他命，而經臺灣桃園
        地方法院以九十年度毒聲字第二六０八號裁定令入戒治處所施以強制戒治，
        並以九十年度訴字第一八一五號以乙○○連續施用第一級毒品判處有期徒刑
        十月、連續施用第二級毒品判處有期徒刑六月乙節，有本院被告全國前案紀
        錄表、臺灣桃園地方法院九十年度訴字第一八一五號判決書附於原審卷可稽
        （見原審卷第四頁至第六頁、第九十三頁至第九十八頁），是被告亦有施用
        毒品海洛因及安非他命，其亦有因供己施用而而持有海洛因及安非他命。雖
        扣案之安非他命毒品量較多，惟若施用毒品者毒癮較大，而一次購足較多量
        ，價錢較為便宜，公訴人以被告持有較大量之毒品即認被告係意圖販賣而持
        有前述毒品海洛因及安非他命，尚難認已有確切之證據。
      2.警員雖在被告住處扣得分裝袋、電子秤、行動電話，惟單純持有前開物品，
        客觀言之，非必係供販賣毒品之用，亦有可能作為其他用途，尚不能逕予推
        測或擬制之方法，認被告以之作為販賣或意圖販賣毒品之用。況被告供稱：
        扣案之分裝袋、電子秤係伊因怕施用毒品過量，而將毒品分秤成一包一包供
        己施用等語，所辯亦非全然不可採，自難僅因被告持有分裝袋、電子秤，即
        認被告係意圖供作販賣毒品之用。至於行動電話，已為社會大眾所普遍使用
        ，被告持有行動電話二支，尚難作為認定其意圖販賣毒品之證據。
    (三)按刑法上所謂之「行為」，乃指出於意思所主宰支配之人類行止，且此形諸於
      客觀可見之行動與靜止（即行為者為實現內部意欲所可能支配之外部身體動靜
      ），必須引致外界發生具有法益侵害及義務違反之後果而言。是以，刑法所處
      罰之行為，必係行為人出於意思決定後，而支配身體之舉止，客觀上亦能顯示
      行為人之行動，且該行動已使外界具有法益之侵害性。倘行為人僅係意念上曾
      出現某種意欲，但未形成決意；或於形成決意後，又因故未發動身體舉止，致
      無客觀可見之行動，亦未於外界發生刑罰上具有侵害性之結果，均非屬刑法所
      稱之行為。則依上開說明，毒品危害防制條例所定之「意圖販賣而持有」，行
      為人除了決意將持有之毒品販賣外，尚須客觀上有可見之「意圖販賣」行為，
      並有法益之侵害性，始足當之。公訴人雖起訴被告涉有意圖販賣而持有第一級
      、第二級毒品罪，惟所謂「意圖販賣」以須有「營利意圖」為要件，揆諸前開
      說明，公訴人於起訴書並未針對被告究「欲如何營利」加以論述或舉證，尚乏
      證據證明被告有意圖販賣毒品之「營利」之意圖。
    (四)綜上所述，被告之警訊自白既有前述瑕疵，而前述扣案證物，亦不足以作為被
      告係「意圖販賣」而持有毒品海洛因及安非他命之積極證據，亦乏積極證據證
      明被告有何營利之意圖，是公訴人起訴所依憑之證據，在客觀上顯未達於通常
      一般人均不致於有所懷疑，而得確信被告確有「意圖販賣」而持有毒品海洛因
      及安非他命之犯行，證據上僅能證明被告持有毒品海洛因、安非他命而被查獲
      事實。
四、按曾經判決確定者，應諭知免訴之判決，刑事訴訟法第三百零二條第一款定有明
    文。又訴訟上所謂一事不再理之原則，關於實質上一罪或裁判上一罪，均有其適
    用，最高法院六十年台非字第七七號著有判例可資參照。而所謂同一案件有事實
    上同一案件與法律上同一案件，法律上同一案件則指實質上一罪或裁判上一罪，
    即基本事實雖有不同，然刑罰權僅屬一個，具有不可分性，因此在訴訟上認係同
    一案件，不得重複起訴及裁判。經查被告前曾犯連續施用第一級罪（累犯）、連
    續施用第二級毒品罪（累犯），經臺灣桃園地方法院以九十年度訴字第一八一五
    號判決，前者判處有期徒刑十月，扣案之第一級毒品海洛因七小包（合計淨重一
    一‧九公克）沒收銷燬之；後者判處有期徒刑六月，扣案之第二級毒品安非他命
    四十小包（合計淨重五八．四七公克）沒收銷燬之，吸食器一組沒收。應執行有
    期徒刑一年二月，扣案之第一級毒品海洛因七小包（合計淨重一一‧九公克）及
    第二級毒品安非他命四十小包（合計淨重五八．四七公克）沒收銷燬之，吸食器
    一組沒收。該案業於九十一年二月十八日確定之事實，有該案判決書一份附卷可
    稽，矧該案判決書之事實、理由已詳敘：被告於九十年五月十一日為警查獲非法
    持有第一級毒品海洛因七小包（合計淨重一一‧九公克）及第二級毒品安非他命
    四十小包（合計淨重五八．四七公克）之低度行為為被告施用之高度行為所吸收
    。而本案公訴人起訴被告「意圖販賣而持有」第一級、第二級毒品罪，不能證明
    被告有「意圖販賣」之營利意圖，惟其起訴事實包括被告「持有」第一級、第二
    級毒品之部分之構成要件事實，而被告該「持有」第一級、第二級毒品犯行與前
    開判罪部分為實質上一罪，如前述有罪部分既已為上揭臺灣桃園地方法院九十年
    度訴字第一八一五號確定判決效力所及。指定辯護人以同一案件曾經判決確定，
    此部分應為免訴之判決為由為被告辯護，則屬可採。本案被告非法持有第一級、
    第二級毒品部分，核與臺灣桃園地方法院九十年度訴字第一八一五號一案係屬同
    一案件，前開毒品案件既經判決確定，依前開說明，本件自應諭知免訴之判決。
五、檢察官上訴意旨以：證人陳文琦於警訊時證稱扣案之物係被告所有，被告於警訊
    時供稱扣案之毒品係向「鄭昭明」之男子所購買，嗣辯稱扣案之海洛因及安非他
    命係「鄭昭明」之男子所寄放，非可採信。被告是否有營利之意圖，須從客觀情
    勢加以判斷，而本案扣案之毒品海洛因及安非他命數量均非屬微少，且又當場查
    扣分裝袋、磅秤等物，顯非僅供被告自行施用，被告有販賣圖利之意思甚明，原
    審僅憑被告供述即遽認被告持有毒品係意在施用，為前施用毒品案判決效力所及
    ，而為被告免訴之諭知，尚屬未洽等詞。惟按同一案件曾經判決確定者，應為免
    訴之判決，刑事訴訟法第三百零二條第一款定有明文。本件被告於九十年五月十
    一日，在桃園縣八德市○○路○段七六０號之住處，為警查獲非法持有第一級毒
    品海洛因七包（合計淨重十一‧九公克、包裝重一‧八五公克）、安非他命四十
    包（合計淨重五八‧四七公克）、分裝袋六十五個、磅秤一個、吸食器一組、行
    動電話二支等物，檢察官先起訴其施用第一級毒品及第二級毒品罪，後起訴其意
    圖販賣而持有第一級毒品及第二級毒品罪，然無論其施用毒品或意圖販賣而持有
    毒品，被告持有毒品之基本社會事實則一，且其犯罪時間、地點、扣案證物均相
    同，顯係同一案件，其施用毒品罪既已經判決確定，公訴人就同一事實之證據資
    料為相異之評價，再行起訴其意圖販賣而持有毒品罪，顯有未合。原審諭知被告
    免訴之判決，經核於法並無違誤。被告持有扣案之海洛因、安非他命毒品之行為
    既與臺灣桃園地方法院九十年度訴字第一八一五號案屬同一案件，為判決既判力
    所及，檢察官上訴意旨所述被告於警訊時供稱扣案之海洛因及安非他命毒品係向
    「鄭昭明」之男子所購買，嗣辯稱係「鄭昭明」之男子所寄放，非可採信等情。
    惟被告嗣後所辯係「鄭昭明」之男子所寄放，雖非可採。然就扣案之毒品係被告
    所持有之認定，並無影響，且扣案之海洛因及安非他命業於臺灣桃園地方法院九
    十年度訴字第一八一五號判決宣告沒收銷燬確定在案。上訴意旨仍執前詞指摘原
    判決不當，為無理由，應予駁回，並不經言詞辯論為之。
據上論斷，應依刑事訴訟法第三百六十八條、第三百七十二條，判決如主文。
中      華      民      國    九十一    年     十二     月      二      日
                              臺灣高等法院刑事第三庭
                                  審判長法  官  張  連  財
                                        法  官  張  傳  栗
                                        法  官  李  英  勇
右正本證明與原本無異。
如不服本判決應於收受送達後十日內向本院提出上訴書狀，其未敘述上訴之理由者並
得於提起上訴後十日內向本院補提理由書（均須按他造當事人之人數附繕本）。
                                        書記官  陳  玲  憶
中      華      民      國    九十一    年      十二    月      二      日
